【裁判字號】    98,訴,178
【裁判日期】    980630
【裁判案由】    確認遺囑
【裁判全文】
臺灣基隆地方法院民事判決               98年度訴字第178號
原      告  甲○○
被      告  丁○○
訴訟代理人  黃丁風律師
            黃雅羚律師
            黃敬唐律師
被      告  基隆市政府
法定代理人  丙○○
訴訟代理人  張國株
            乙○○
上列當事人間請求確認遺囑事件，本院於民國98年 6月16日言詞
辯論終結，判決如下：
    主  文
原告之訴駁回。
訴訟費用由原告負擔。
    事實及理由
壹、原告方面：
一、原告追隨江榮師父（法號釋宏榮）先師多年，先師於民國93
    年8月4日圓寂。先師於93年4月8日立遺書交代其仙遊後之事
    ，遺書內載有「宜蘭縣礁溪鄉○○路福嚴寺交十二名弟子共
    同管理之，彰銀存款餘額為福嚴寺之款，東明寺由聖貴（甲
    ○○）管理之」等語。被告丁○○依先師之遺囑，接管福嚴
    寺，又企圖接管東明寺。被告基隆市政府人員亦以無法確認
    先師之遺書真正為由，暫由被告丁○○任東明寺之管理人，
    並表示確認遺書為真正後，始同意原告登記為東明寺之管理
    人。惟被告丁○○在宜蘭福嚴寺任管理人，從不過問基隆東
    明寺之廟務。被告基隆市政府亦藉故拒絕將原告登記為東明
    寺之管理人，皆使原告之權利受損，為此乃提起本訴。
二、基於前述，聲明：確認江榮師父（法號釋宏榮）於93年4月8
    日所立之遺書為真正。
貳、被告方面：
一、被告丁○○部分：
（一）私文書之真正，如他造當事人有爭執者，舉證人固必先證
      明其為真正，始有形式上之證據力，此觀諸民事訴訟法第
      357 條規定自明。查原告與基隆市政府就寺廟事務事件爭
      執時，除提出有「簽署見證人之遺書」外，原告與基隆市
      政府間臺北高等行政法院95年度訴字第2296號有關寺廟事
      務事件訴訟時，另提「未有見證人簽署之遺書」，形成遺
      書有 2種不同版本，上述事實，有上開事件之判決書可證
      。是原告於本件訴訟中所提出之釋宏榮書立遺書之真正，
      依舉證責任分配之原則，此乃有利於原告之事項，自應由
      原告先負舉證責任。而原告提之遺書，立書人為「釋宏榮
      」，惟東明寺之前負責人為「江榮」，依姓名條例，僧侶
      得辦理更名登記，「江榮」未曾更名為「釋宏榮」，原告
      持簽署人「釋宏榮」之遺書確認為「江榮」之遺書，原告
      之主張，顯非有理。
（二）按確認之訴非原告有即受確認判決之法律上利益者，不得
      提起，所謂即受確認判決之法律上利益，系指法律關係之
      存在否不明確，原告主觀上認其在法律上之地位有不妥之
      狀態存在，且此種不妥狀態，能以確認判決將之除去者而
      言，若縱經法院判決確認，亦不能除去其不妥之狀態者，
      即難認有受確認判決之法律上利益，最高法院52年度台上
      字第1237號判例揭示斯旨。東明寺於前負責人江榮生前辦
      理全國第 6屆寺廟總登記時，已就負責人產生方式明確表
      示並登記為「選舉」，且於92年12月間親赴基隆市中正區
      公所，在東明寺寺廟登記表上加蓋寺廟印信及負責人印章
      ，同年12月31日基隆市政府依循先負責人江榮之意思，核
      發東明寺以「選舉」產生負責人之基隆市寺廟登記證、基
      隆市寺廟登記表，顯然東明寺負責人之產生已非屬「師徒
      繼承」，而是依「選舉方式」。被告丁○○於97年 4月15
      日在基隆市○○路24號14樓之 3佛教會會館內，由佛教會
      及主管機關市府等人員共同指導及見證下，經由東明寺執
      事會人員以選舉選出被告丁○○為東明寺負責人，選舉當
      天，原告與被告均有出席，原告尚以被選舉人資格參選，
      惟最後結果系被告丁○○以獲得8票領先原告1票之差距，
      當選為東明寺負責人，此有基隆市東明寺執事會上級指導
      簽到、基隆市東明寺執事會簽到、基隆市東明寺執事會管
      理人選舉名冊、基隆市東明寺管理人選舉紀錄表等資料可
      稽。因此，縱原告提出之遺囑非虛，然因東明寺之寺廟登
      記證或登記表已就負責人產生方式明定為「選舉」，東明
      寺亦已依「選舉」方式產生新任負責人，原告無法依上述
      「遺書」之記載「東明寺由聖貴（甲○○）管理之」等字
      句，即排除被告丁○○依選舉而擔任東明寺管理人之事實
      ，是原告提起本件確認之訴，難謂有受確認判決之法律上
      利益，顯非適法，亦無理由。
（三）基於上述，聲明：原告之訴駁回，訴訟費用由原告負擔。
二、被告基隆市政府部分：
（一）依據「寺廟登記規則」第2條規定：寺廟總登記10年1次，
      在總登記辦理完竣後以前寺廟登記所發登記證，應一律無
      效（內政部54年4月1日台內民字第168560號代電）。東明
      寺於92年間完成全國第六屆寺廟總登記，寺廟總登記證及
      寺廟總登記表明訂負責人產生方式為「選舉」，原告起訴
      狀檢附之寺廟登記證、寺廟登記表為83年度全國第五屆寺
      廟總登記證、寺廟登記表，登記管理人繼承慣例為「師徒
      繼承」已屬無效文件，不應為變更負責人產生方式之依據
      。
（二）原告提釋宏榮遺書部分，所附遺書立書人為釋宏榮，非東
      明寺前負責人江榮之本名，依姓名條例，僧侶得辦理更名
      登記，江榮自始未更名為「釋宏榮」，且遺書竟有二版本
      ，原告曾提出未簽署見證人及有簽署見證人遺書各一，二
      版本真偽難辨，原告提遺書佐證乙節不予成立。且原告既
      未經選舉為東明寺負責人，僅依江榮之遺囑，請求判命被
      告將該寺負責人變更為原告，亦無理由，應予駁回。
（三）原東明寺負責人江榮於93年8月4日圓寂，該寺廟組織型態
      為管理人制，須另行產生負責人，依其寺廟登記表之登錄
      規定，負責人產生方式係由選舉產生。本市佛教會依其成
      立宗旨，輔導東明寺召開執事人員名冊，並陳報本府核辦
      執事人員名冊公告程序。值此期間，歷經原告提出異議、
      東明寺對異議提出申復、原告向臺灣高等行政法院訴請裁
      判、94年 5月25日法院開庭調查時原告當庭撤回告訴，本
      府於94年12月26日基府民禮壹字第0940144384號函核准備
      查執事名冊。本市中正區公所復於95年 2月22日函送東明
      寺95年 1月24日執事會議記錄及組織章程報府備查。然原
      告於95年 1月18日向內政部訴願委員會提起訴願。本府乃
      依行政程序法相關規定該申請核備事宜不予備查。經原告
      提起行政訴訟，臺北高等行政法院於96年 9月27日判決略
      以「原告請求撤銷訴願決定，及判命被告作成將其於92年
      12月31日核發之基隆市東明寺寺廟登記表、證負責人產生
      方式欄由『選舉』更正為『師徒繼承』，並將負責人更正
      為原告之行政處分，均無理由駁回」，復經原告上訴，最
      高行政法院於97年 2月15日以上訴不合法，裁定駁回確定
      在案。本府以97年3月26日基府民禮貳字第0970120059 號
      函依規定原由本事佛教會輔導召開之執事會議記錄及組織
      章程准予備查，並請該寺依章程儘速產生管理人，以維寺
      務正常運作。97年 4月15日於佛教會館召開執事會選舉產
      生管理人丁○○（即被告）並報本府。本府以97年 5月13
      日基府民禮貳字第0970042120號函核發寺廟變動登記表。
（四）遺書之真正與被告辦理東明寺之寺廟負責人登記無關，原
      告根本沒有列基隆市政府為被告之必要。且東明寺管理人
      之產生方式已不得改變，東明寺管理人須經由選舉產生乙
      事，係由東明寺寺方開會決定，即使原告確認本件遺囑為
      真正，亦不能將東明寺之管理人變更為原告。
（五）基於上述，聲明：駁回原告之訴。
參、得心證之理由：
（一）按確認之訴非原告有即受確認判決之法律上利益者，不得
      提起，所謂即受確認判決之法律上利益，系指法律關係之
      存在否不明確，原告主觀上認其在法律上之地位有不妥之
      狀態存在，且此種不妥狀態，能以確認判決將之除去者而
      言，若縱經法院判決確認，亦不能除去其不妥之狀態者，
      即難認有受確認判決之法律上利益（最高法院52年度台上
      字第1237號判例參照）。
（二）經查，本件原告主張其提出本件訴訟目的，係希望透過確
      認之訴達到擔任東明寺負責人之目的。然依基隆市政府於
      92年12月31日核發之東明寺寺廟登記證所載，該寺之負責
      人須依選舉產生，並非如原告所稱師徒繼承，原告所提出
      東明寺負責產生方式為師徒繼承方式之登記，乃為東明寺
      早已失效前於83年6月1日所為之寺廟登記，東明寺前任負
      責人江榮乃於93年8月4日死亡，因此當然應以最新的東明
      寺寺廟登記為負責人產生方式認定依據，原告主張所依據
      證物乃屬失效之寺廟登記，故其主張東明寺負責人產生方
      式乃為師徒繼承顯無可採，東明寺負責人產生方式應為選
      舉。是以原告前曾提起行政訴訟，請求基隆市政府作成將
      其於92年12月31日核發之基隆市東明寺寺廟登記表、證負
      責人產生方式乙欄，由「選舉」更正為「師徒登記」，並
      將負責人更正為原告，經臺北高等行政法院及最高行政法
      院分別以95年度訴字第2296號及97年度裁字第1270號駁回
      確定在案，益足徵信東明寺負責人產生方式確定為選舉。
      而東明寺負責人產生方式既已確定為選舉，則東明寺前任
      負責人江榮縱然立有遺囑指定由原告擔任東明寺負責人，
      但與東明寺寺廟登記上負責人產生方式不合，原告亦不得
      持系爭遺囑請求基隆市政府將其變更為東明寺之負責人，
      因此足認原告提起本件確認之訴，並無確認利益。
（三）綜上所述，原告之訴因無確認利益，顯無理由，應予駁回
      。
（四）據上論結：依民事訴訟法第78條、第87條第1項，判決如
      主文。
中    華    民    國    98    年    6     月    30    日
                  民事庭法  官  王翠芬
以上正本係照原本作成。
對於本件判決如有不服，應於收受送達後20日內向本院提出上訴
書狀，敘述上訴之理由，上訴於臺灣高等法院，並按他造當事人
之人數附具繕本。
中    華    民    國    98    年    6     月    30    日
                        書記官  林建清


司法院資訊處製作；財團法人民間司法改革基金會備份。
